臺灣板橋地方法院刑事判決　　　　　　　95年度訴字第3465號
公　訴　人　臺灣板橋地方法院檢察署檢察官
被　　　告　甲○○
上列被告因偽造文書案件，經檢察官提起公訴〔９５年度偵字第
１２２２４號〕；本院合議庭裁定由受命法官獨任進行簡式審判
程序，茲判決如下：
    主  文
甲○○行使偽造私文書，足以生損害於公眾及他人，累犯，處有
期徒刑伍月，如易科罰金，以銀元參佰元折算壹日。
偽造如附表「偽造之印文或署押」欄所示『蔡心春』、『蔡清喜
』、『蔡清財』、『蔡麗華』之簽名及印文，均沒收。
    事　實
壹、甲○○前於民國〔下同〕９１年間，因竊盜案〔臺灣板橋地
    方法院檢察署９１年度偵字第６７６０號〕，經本院判處有
    期徒刑參月，如易科罰金，以銀元參佰元折算壹日確定，嗣
    於９１年１０月１７日執行完畢〔於本案構成累犯〕。
貳、緣甲○○之父蔡德林〔已於８５年３月１１日往生；起訴書
    誤載為８５年３月１８日〕、母蔡林元芳〔業於９１年９月
    １２日往生〕育有長男蔡心春、長女蔡美英〔４３年４月６
    日生，４４年９月１３日歿〕、次女蔡金英〔４４年９月８
    日生，４５年１１月１１日歿〕、長男蔡心春、次男蔡清喜
    、三男蔡清財、四男甲○○、三女蔡麗華等子女；蔡德林於
    ８０年間，業將座落於臺北縣三重市○○路○段１１７巷１
    ３號房地〔基地坐落於臺北縣三重市○○段１６８３地號，
    權利範圍６００００分之３４９５，下稱本案土地〕之１樓
    建物分配予長子蔡心春與次子蔡清喜，２樓建物部分分配予
    三子蔡清財，３樓建物部分分配予四男即被告甲○○，本案
    土地登記於蔡林元芳名下。嗣蔡林元芳於９１年９月１２日
    往生後，本案土地依法應由各繼承人共同繼承，在分割遺產
    前，各繼承人對於遺產全部為公同共有；詎甲○○竟基於行
    使偽造私文書暨使公務員登載不實之犯意，先於９１年９月
    １２日至９２年１１月１２日間某日，在臺北縣三重市○○
    ○路某地，委由不知情之刻印店執事人員偽刻『蔡心春』、
    『蔡清喜』、『蔡清財』、『蔡麗華』〔下稱「蔡心春等４
    人」〕之印章各壹枚，接續偽造『蔡心春等４人』之簽名、
    以上開偽造之印章偽造『蔡心春等４人』之印文，而偽造附
    表所示文書後，於９２年１１月１３日持以行使，向臺北縣
    三重地政事務所申辦土地繼承登記；附表編號三所示『切結
    書』所切結不實之土地權狀遺失事項，並致臺北縣三重地政
    事務所承辦公務員於９２年１１月２５日，登載於北縣重地
    登字第０９２００２５０８３號公告略以『蔡心春等五人申
    請繼承登記因原權利書狀未予繳銷公告註銷』；附表六所示
    登記清冊，偽載繼承人曾約定『〔被繼承人蔡林元芳所有如
    事實欄所示土地〕由蔡心春、蔡清喜、蔡清財、甲○○、蔡
    麗華各繼承６９９／６００００』之不實事項，亦致臺北縣
    三重地政事務所承辦公務員將之登載於職務上所載之土地登
    記簿謄本；均足以生損害於地政機關土地登記之正確性，暨
    蔡心春等４人。
參、案經蔡清喜訴請臺灣板橋地方法院檢察署檢察官偵查起訴。
　　理　由
壹、上列事實，業據被告於本院審理時自白不諱〔參見本院準備
    程序筆錄、審判筆錄〕，核與被害人即告訴人蔡清喜及告訴
    代理人陳傳中律師、張人志律師，暨證人蔡麗華、蔡心春、
    蔡清財於偵查中指述、證述情節〔參見９４年度他字第６６
    ５３號偵卷第１７頁、第２０頁至第２１頁、第３６頁至第
    ３７頁、第４６頁至第４７頁、第６６頁至第６７頁〕，互
    核相符，復有臺北縣三重地政事務所民眾閱覽〔異動索引〕
    、規費徵收及行政罰鍰聯單、土地登記第二類謄本〔部分〕
    三重市○○段１６８３地號、臺北縣土地建物異動清冊、土
    地登記申請書、登記清冊、被繼承人蔡林元芳繼承系統表、
    〔除戶〕戶籍謄本、財政部臺灣省北區國稅局遺產稅免稅證
    明書、切結書等資料影本足佐〔附同上他字卷第２５頁至第
    ２６頁、第３２頁至第３３頁、第４８頁、第５５頁至第６
    ３頁、第７３頁至第９９頁〕，堪認被告自白情節與事實相
    符，足為認定上揭事實之依據，且查：
    一、蔡德林係於８５年３月１１日往生〔起訴書載為８５年
        ３月１８日往生〕，有其除戶謄本足參〔參見同上他字
        卷第８１頁〕；事實欄所示被繼承人蔡林元芳所有土地
        ，其權利範圍為６００００分之３４９５，因繼承而由
        繼承人蔡心春、蔡清喜、蔡清財、甲○○、蔡麗華各繼
        承６００００分之６９９〔起訴書載為應有部分伍分之
        壹〕，復有臺北縣土地建物異動清冊可按〔參見同上他
        字卷第６２頁、第６３頁〕；蔡美英於４３年４月６日
        生，於４４年９月１３日歿、蔡金英於４４年９月８日
        生，於４５年１１月１１日歿，有其除戶謄本足稽〔參
        見同上他字卷第９５頁、第９６頁〕；均補正並認定如
        事實欄。
    二、被告係於「９２年１１月１３日」將附表所示文件持以
        行使向臺北縣三重地政事務所申辦本件土地登記，此有
        臺北縣三重地政事務收件章足參〔參見同上他字卷第７
        ３頁〕；又被告係於「９２年１１月１３日」，一次同
        時行使附表所示文件，復有臺北縣三重地政事務所９５
        年５月１０日北縣重地登字第０９５０００６４８４號
        函附本案土地登記申請書及其附件足佐〔附同上他字卷
        第７２頁至第９９頁〕；附表編號三所示『切結書』所
　　　　切結不實之土地權狀遺失事項，並致臺北縣三重市地政
　　　　事務所承辦公務員於９２年１１月２５日，登載於北縣
　　　　重地登字第０９２００２５０８３號公告略以『蔡心春
　　　　等五人申請繼承登記因原權利書狀未予繳銷公告註銷』
　　　　壹節，復據臺北縣三重政事務所９６年３月３日北縣重
　　　　地登字第０９６０００２７６４號函附權狀公告註銷相
  　　　關資料影本〔附本院卷〕足佐。
　　三、按繼承人有數人時，在分割遺產前，各繼承人對於遺產
　　　　全部為公同共有，民法第１１５１條定有明文。本案各
　　　　繼承人未曾為遺產分割協議，業據告訴人訴明〔參見同
  　　　上他字卷第５１頁至第５３頁〕；被告於附表編號六所
    　　示登記清冊，虛偽記載『〔被繼承人蔡林元芳所有如事
　      實欄所示土地〕由蔡心春、蔡清喜、蔡清財、甲○○、
        蔡麗華各繼承６９９／６００００』，致臺北縣三重政
        事務所承辦公務員登載於職務上所載土地登記簿謄本等
        情，有附表編號六所示登記清冊、臺北縣土地建物異動
        清冊可按。
    四、本件事證明確，被告之上開犯行，堪予認定。
貳、被告為事實欄所示行為後，刑法業經　總統於９４年２月２
    日以總統華總一義字第０９４０００１４９０１號令修正公
    布第１～３、５、１０、１１、１５、１６、１９、２５～
    ２７、第四章章名、２８～３１、３３～３８、４０～４２
    、４６、４７、４９、５１、５５、５７～５９、６１～６
    ５、６７、６８、７４～８０、８３～９０、９１－１、９
    ３、９６、９８、９９、１５７、１８２、２２０、２２２
    、２２５、２２９－１、２３１、２３１－１、２９６－１
    、２９７、３１５－１、３１５－２、３１６、３４１、３
    ４３條條文；增訂第４０－１、７５－１條條文；刪除第５
    ６、８１、９４、９７、２６７、３２２、３２７、３３１
    、３４０、３４５、３５０條條文；並自９５年７月１日施
    行。現行刑法第２條第１項規定：「行為後法律有變更者，
    適用行為時之法律。但行為後之法律有利於行為人者，適用
    最有利於行為人之法律。」，其中〔一〕刑法第２１４條規
    定：「明知為不實之事項，而使公務員登載於職務上所掌之
    公文書，足以生損害於公眾或他人者，處三年以下有期徒刑
    、拘役或五百元以下罰金。」。惟現行刑法第３３條第５款
　　規定「罰金：新臺幣一千元以上，以百元計算之。」。修正
　　後罰金刑最低度重於行為時法，新法非有利於行為人。〔二
　　〕行為時之刑法第４１條第１項前段規定：「犯最重本刑為
    伍年以下有期徒刑以下之刑之罪，而受陸個月以下有期徒刑
    或拘役之宣告，因身體、教育、職業、家庭之關係或其他正
    當事由，執行顯有困難者，得以壹元以上參元以下折算壹日
    ，易科罰金。」，又行為時之易科罰金折算標準，修正前罰
    金罰鍰提高標準條例第２條前段〔現已刪除〕規定，就其原
    定數額提高為１００倍折算１日。據此，行為時之易科罰金
    折算標準，應以銀元參佰元折算壹日，經折算後，應以新臺
    幣玖佰元折算壹日。惟現行刑法第４１條第１項前段則規定
    ：「犯最重本刑為伍年以下有期徒刑以下之刑之罪，而受陸
    個月以下有期徒刑或拘役之宣告者，得以新臺幣壹仟元、貳
    仟元或參仟元折算壹日，易科罰金。」。比較修正前、後之
    易科罰金折算標準，新法非有利於行為人。〕。〔三〕行為
    時刑法第４７條規定：「受有期徒刑之執行完畢，或受無期
    徒刑或有期徒刑一部之執行而赦免後，五年以內再犯有期徒
    刑以上之罪者，為累犯，加重本刑至二分之一。」。現行刑
    法第４７條第１項規定：「受徒刑之執行完畢，或一部之執
    行而赦免後，伍年以內故意再犯有期徒刑以上之罪者，為累
    犯，加重本刑至二分之一。」；對於行為時、裁判時均構成
    累犯之行為人而言，新法非有利於行為人。〔四〕行為時刑
    法第５５條後段規定：「犯一罪而其方法或結果之行為犯他
    罪名者，從一重處斷。」。現行刑法刪除第５５條關於牽連
    犯之規定；比較新、舊法律，新法非有利於行為人。〔五〕
    現行刑法第５５條修正為「一行為而觸犯數罪名者，從一重
    處斷。但不得科以較輕罪名所定最輕本刑以下之刑。」。上
    開條文但書係科刑限制，為法理之明文化，非屬法律變更〔
    最高法院９５年第８次刑事庭會議決議意旨參照〕。
參、核被告甲○○所為，係犯修正前刑法第２１６條、第２１０
    條之行使偽造私文書罪、同法第２１４條之使公務員登載不
    實罪；其偽造『蔡心春等４人』之印章、印文及簽名係偽造
    附表所示私文書之部份行為，偽造私文書之低度行為為行使
    偽造私文書之高度行為所吸收，不另論罪。被告利用不知情
    之刻印店執事人員偽刻『蔡心春』、『蔡清喜』、『蔡清財
    』、『蔡麗華』之印章各壹枚，為間接正犯。其以一行為行
    使附表所示文書，有想像競合犯關係，仍從一重之行使偽造
    私文書罪處斷；所犯行使偽造私文書、使公務員登載不實貳
    罪，有方法、結果之牽連關係，應從一重之行使偽造私文書
    罪處斷。被告係於「９２年１１月１３日」將附表所示文件
    持以行使向臺北縣三重地政事務所申辦本件土地登記，業見
    前述，起訴書認係連續犯，尚有未洽。被告所為附表編號二
    所示犯行，訴書雖未敘及，惟與起訴部分，有實質上一罪之
    關係，為起訴效力所及，又起訴書略載『〔被告〕自任為各
    繼承人之代理人』、『辦理分別共有登記』等事實，其真意
    係追訴被告所為附表編號四、六所示犯行，爰本此將之審結
    如前。被告前於９１年間，因竊盜案〔臺灣板橋地方法院檢
    察署９１年度偵字第６７６０號〕，經本院判處有期徒刑參
    月，如易科罰金，以銀元參佰元折算壹日確定，嗣於「９１
    年１０月１７日」執行完畢，此有臺灣高等法院被告前案紀
    錄表在卷足參，伍年之內，再犯有期徒刑以上之本罪，依累
    犯之規定，加重其刑；爰審酌被告犯罪之動機、目的、手段
    、所致之危害，暨犯罪後態度等一切情狀，量處如主文所示
    之刑，並諭知易科罰金之折算標準；偽造如附表「偽造之印
    文或署押」欄所示印文、簽名，並依法宣告沒收；偽刻之「
    蔡心春等４人」之印章各壹枚，並未扣案，復據被告陳明「
    偽刻的印章在搬家中已遺失」〔參見本院９６年１月１５日
    簡式審判筆錄第３頁〕，顯已滅失，爰不為沒收之諭知。
據上論斷，應依刑事訴訟法第２７３條之１第１項、第２９９條
第１項前段，刑法第２條第１項，修正前刑法第２１６條、第２
１０條、第２１４條、第５５條、第４７條、第４１條第１項前
段、第２１９條，罰金罰鍰提高標準條例第１條前段，修正前罰
金罰鍰提高標準條例第２條，判決如主文。
本案經檢察官蔡元仕到庭執行職務。
中　　華　　民　　國　　96　　年　　5 　　月　　28　　日
                  刑事第一庭　法　官    陳福來
以上正本證明與原本無異。
如不服本判決應於送達後10日內向本院提出上訴狀。
                            　書記官    林兆嘉
中　　華　　民　　國　　96　　年　　5 　　月　　28　　日
附錄本案論罪科刑法條全文：
修正前中華民國刑法第二百一十條
〔偽造變造私文書罪〕
偽造、變造私文書，足以生損害於公眾或他人者，處五年以下有
期徒刑。
修正前中華民國刑法第二百一十四條
〔使公務員登載不實罪〕
明知為不實之事項，而使公務員登載於職務上所掌之公文書，足
以生損害於公眾或他人者，處三年以下有期徒刑、拘役或五百元
以下罰金。
修正前中華民國刑法第二百一十六條
〔行使偽造變造或登載不實之文書罪〕
行使第二百十條至第二百十五條之文書者，依偽造、變造文書或
登載不實事項或使登載不實事項之規定處斷。
附表：
┌──┬───────┬────────┬──────┐
│編號│偽造之文書名稱│偽造之印文或署押│備　　　　註│
│    │              │                │            │
├──┼───────┼────────┼──────┤
│ 一 │被繼承人：蔡林│『蔡心春』、『蔡│影本附９４年│
│    │元芳繼承系統表│清喜』、『蔡清財│度他字第６６│
│    │。            │』、『蔡麗華』印│５３號卷第７│
│    │              │文各參枚暨簽名各│７頁至第７８│
│    │              │壹枚。          │頁。        │
├──┼───────┼────────┼──────┤
│ 二 │切結「財政部臺│『蔡心春』、『蔡│影本附９４年│
│    │灣省北區國稅局│清喜』、『蔡清財│度他字第６６│
│    │遺產稅免稅證明│』、『蔡麗華』印│５３號卷第９│
│    │書」『影本與正│文各壹枚。      │８頁。      │
│    │本相符如有不實│                │            │
│    │申請人願負法律│                │            │
│    │上一切責任』。│                │            │
├──┼───────┼────────┼──────┤
│ 三 │切結書，事實欄│『蔡心春』、『蔡│影本附９４年│
│    │所示土地權狀因│清喜』、『蔡麗華│度他字第６６│
│    │遍尋無著，特立│』印文各壹枚、『│５３號卷第９│
│    │此書為憑，如有│蔡清財』印文貳枚│９頁。      │
│    │虛偽不實，願負│〔立切結書人欄〕│            │
│    │法律責任。    │。              │            │
├──┼───────┼────────┼──────┤
│ 四 │蔡心春、蔡清喜│『蔡心春』、『蔡│影本附９４年│
│    │、蔡清財、蔡麗│清喜』、『蔡清財│度他字第６６│
│    │華委任甲○○為│』、『蔡麗華』印│５３號卷第７│
│    │『土地登記代理│文各壹枚。      │３頁。      │
│    │人』之『委任書│                │            │
│    │』〔土地登記申│                │            │
│    │請書委任關係、│                │            │
│    │備註欄〕      │                │            │
├──┼───────┼────────┼──────┤
│ 五 │土地登記申請書│『蔡心春』、『蔡│影本附９４年│
│    │，申請將事實欄│清喜』、『蔡清財│度他字第６６│
│    │所示土地辦理繼│』、『蔡麗華』簽│５３號卷第７│
│    │承登記。      │名暨印文各壹枚〔│３頁、第７４│
│    │              │申請人欄〕。    │頁。        │
├──┼───────┼────────┼──────┤
│ 六 │登記清冊，註明│『蔡心春』、『蔡│影本附９４年│
│    │被繼承人蔡林元│清喜』、『蔡清財│度他字第６６│
│    │芳所有如事實欄│』、『蔡麗華』簽│５３號卷第７│
│    │所示土地，『由│名暨印文各壹枚。│５頁。      │
│    │蔡心春、蔡清喜│                │            │
│    │、蔡清財、蔡清│                │            │
│    │忠、蔡麗華各繼│                │            │
│    │承６９９／６０│                │            │
│    │０００』。    │                │            │
└──┴───────┴────────┴──────┘
